臺灣基隆地方法院民事判決
110年度再更一字第1號
再審原告    曹宸誌    住○○市○○區○○○路000巷00號00                        樓之0


訴訟代理人  蔡聰明律師
視    同
再審原告    林杰叡    籍設新北市○○區○○路○○○村00                        號0樓

再審被告     林明憬    
訴訟代理人  王建豐律師
上列當事人間請求所有權移轉登記事件，再審原告對於中華民國
109年5月19日本院109年度訴字第136號確定判決提起再審之訴，
本院於110年10月14日言詞辯論終結，判決如下：
    主  文
再審原告之訴駁回。
再審訴訟費用由再審原告曹宸誌負擔。 
    事實及理由
一、按再審之訴，應於30日之不變期間內提起；前項期間，自判
    決確定時起算，判決於送達前確定者，自送達時起算；其再
    審之理由發生或知悉在後者，均自知悉時起算，但自判決確
    定後已逾5年者，不得提起；以第496 條第1 項第5 款、第6
     款或第12款情形為再審之理由者，不適用前項但書之規定
    ，民事訴訟法第500條定有明文。本件再審原告以再審被告
    於本院109年度訴字第136號所有權移轉登記事件（下稱原審
    訴訟）之確定判決（下稱原審判決），有民事訴訟法第496
    條第1項第6款、第9款之再審事由而提起本件再審之訴，並
    陳明係於109年7月3日向原審訴訟之承辦書記官詢問，並經
    書記官交付判決正本後，始知悉再審被告對再審原告提起原
    審訴訟經過等情，且再審原告於原審訴訟中確未曾到庭，業
    經本院依職權調閱原審訴訟全卷查核屬實。原審判決雖係於
    109年6月15日確定（參確定證明書），然再審原告既主張係
    於109年7月3日收受判決正本後，始知悉原審判決有合於民
    事訴訟法第496條第1項第6款、第9款提起再審之訴之事由，
    應認再審原告於109年7月20日提起本件再審之訴，從形式上
    觀察，未逾首開不變期間之規定，應予准許，合先敘明。
二、本件視同再審原告林杰叡經合法通知，沒有在言詞辯論期日
    出庭，而他並沒民事訴訟法第386條所列各款情形，依同法
    第385條第1項前段之規定，本院即依再審原告曹宸誌、再審
    被告林明憬之聲請，在只有再審原告曹宸誌及再審被告林明
    憬到場辯論之情形下作成判決。
二、再審原告再審意旨略以：
  ㈠再審被告承包再審原告位於基隆市○○區○○街000○0號房屋（下
    稱系爭房屋）之裝修，有估價單可證，明知再審原告之聯絡
    電話，且居於基隆市○○區○○路000巷00○0號11樓(依戶籍登記
    正確地址為基隆市○○區○○○路000巷00號11樓之1）；另視同
    再審原告林杰叡之通訊地址為新北市○○區○○路0段00○0號4樓
    ，亦為再審被告所明知，惟再審被告卻僅於起訴狀上記載再
    審原告之戶籍地址，未將再審原告之系爭居所地記載於起訴
    狀上，且於起訴狀繕本寄存於警察機關而未經領取後，非但
    未將再審原告之居所地址及聯絡電話告知法院以利送達，反
    而逕向原法院聲請公示送達，使再審原告告無法參與第一審
    訴訟程序，待判決20日之上訴不變期間經過且判決確定後，
    再審被告再於109年7月2日晚間打電話予再審原告，要求將
    系爭房屋移轉登記，再審原告始知悉有原審訴訟，故於109
    年7月3日前往法院詢問，始獲書記官交付原審判決之判決書
    。再審被告明知再審原告之聯絡電話及地址，卻指為所在不
    明而與涉訟，有損再審原告之訴訟上權力，爰依民事訴訟法
    第496條第1項第6款，提起本件再審之訴。
　㈡本件系爭房屋為再審原告與視同再審原告林杰叡合資購得，
    於107年6月13日登記在再審原告名下，而視同再審原告林杰
    叡因積欠再審原告新臺幣（下同）20萬元之債務，及自107
    年3月間起之仲介成交酬金、盈餘獎金共數十萬元，而將系
    爭房屋1/2之權利讓與再審原告，故系爭房屋為再審原告單
    獨所有，並委由再審被告裝修，但再審被告並未完工，再審
    原告只能另覓他人繼續施作完工。「共同合購契約證明書」
    係視同再審原告林杰叡冒用再審原告代理人名義與再審被告
    所簽，再審原告並未授權視同再審原告林杰叡，亦不知情，
    故原審判決引用之該共同合購契約證明書是視同再審原告所
    偽造，依民事訴訟法第496條第1項第9款規定，亦是再審事
    由。再者，系爭房屋登記於再審原告名下之後，其房屋貸款
    就是再審原告自己清償，亦有貸款證明可證。原審判決未予
    詳查，逕為認定系爭房屋為兩造及視同再審原告林杰叡所共
    有，顯有違誤。爰聲明：1.原確定判決廢棄，駁回再審被告
    之訴。2.再審及前審之訴訟費用由再審被告負擔。
三、再審被告答辯：
　㈠再審原告與再審被告本不相識，係經任職中信房屋仲介股份
    有限公司暖暖碇內加盟店（即凰地企業有限公司，下稱凰地
    公司）負責人之視同再審原告林杰叡的介紹才知道再審原告
    為該加盟店店長。再審被告與2人合資購買系爭房屋過程，
    均係與視同再審被告聯絡，與再審原告並無任何私交，也未
    曾詢問再審原告其居所地址。
　㈡再審被告發現凰地公司人去樓空有問題提起原審訴訟時，對
    於再審原告僅知悉其戶籍地址即基隆市○○區○○街000號2樓之
    5，甚至到了後來再審被告對於再審原告及視同再審原告林
    杰叡提出刑事告訴時．亦仍無法得知再審原告之居所地址，
    而只能繼續以再審原告之戶籍地址向地檢署提出告訴。
　　又再審被告係於原審判決後，發現再審原告在591網站上刊
    登出售系爭房屋之廣告，經由591網站上之資訊才輾轉聯繫
    上再審原告，致電再審原告要求其移轉登記系爭房屋。再審
    被告確實於原審訴訟過程中，始終未曾知悉再審原告位於基
    隆市○○區○○○路000巷00號11樓之1之居所地。
　㈢至再審原告另以原審原證五之共同合資購契約證明書係遭視
    同再審原告林杰叡未經授權冒用其名義與再審被告簽訂，故
    屬偽造之證據而由民事訴訟法第496條第1項第9款事由云云 
    ，然再審原告並未提出其主張偽造之證據，業經宣告有罪之
    判決或處罰鍰之裁定已確定，或因證據不足以外之理由，而
    不能為有罪之確定判決或罰鍰之確定裁定等事證，於法不合
    ，應予駁回。
　㈣答辯聲明：如主文第1項所示。
四、本院判斷：
　㈠按「當事人知他造之住居所，指為所在不明而涉訟者，得以
    再審之訴對於確定判決聲明不服。」民事訴訟法第496條第1
    項第6款定有明文。而所謂當事人知他造之住居所，指為所
    在不明而與涉訟者，必須當事人在其主觀上明知他造之住居
    所，故意以不實之陳述，指為所在不明而與涉訟者，始足當
    之；若因過失不知他造之住居所而指為所在不明，則不在該
    款適用之列；又此所謂明知，係指直接故意而言。民事訴訟
    法第496條第1項第6款所以規定「當事人知他造之住居所，
    指為所在不明而與涉訟者」，係以當事人隱瞞他造之送達處
    所而與涉訟，將使他造未能收受法院送達之訴訟文書，以知
    悉該文書之內容，致無從為適當之訴訟行為，顯失公平，且
    有礙法院發現真實，乃許他造提起再審之訴，以資救濟；倘
    當事人未隱瞞他造之送達處所，自無從許他造以該款規定提
    起再審之訴（最高法院99年度台上字第144號民事判決意旨
    參照）。又民法第24條中所謂「廢止住所」，必須依一定之
    事實，足認以廢止意思離去其住所者始足當之，故雖有廢止
    住所之意思而不實行離去，或雖離去其住所而無廢止住所之
    意思，均不得謂住所之廢止。
　㈡再審原告係起訴主張原審判決有民事訴訟法第496條第1項第6
    款、第9款之再審事由，惟再審被告否認上情，從而本院應
    探究者，即為再審原告上揭主張再審是否有理由？經查：
　⒈再審被告於原審判決該案之起訴狀，如實記載斯時再審原告
    之住所地為系爭基隆市安樂區武嶺街之戶籍地，足見再審被
    告起訴時並非指稱再審原告住所地係屬不明狀態，依上揭說
    明，即與民事訴訟法第496條第1項第6款規定之刻意隱瞞他
    造送達處所情形未符，再審原告執此為由主張再審被告未同
    時陳報其系爭基隆市仁愛區成功一路之住處及視同再審原告
    林杰叡位於新北市○○區○○路0段00○0號4樓之通訊地址，即有
    該款再審事由，理由本難認可採。又再審原告自100年4月7
    日起至109年10月11日均設籍於系爭基隆市安樂區武嶺街之
    戶籍地，有再審原告個人戶籍資料（完整姓名）查詢結果及
    個人除戶資料查詢結果在卷可稽，酌以再審原告於本院110
    年8月31日言詞辯期日亦自承「(問：寄到再審原告戶籍地之
    信件，再審原告如何領取？）我很久才撥空過去看一次…」
    等語（詳本院卷第42頁），難認其主觀上有廢止住所之意思
    。又再審原告於109年7月6日向本院提出民事聲請回復狀及
    上訴狀中，均記載『住○○市○○區○○街000號2樓之5』、『居基隆
    市○○區○○路0○○○○○路○○0000巷0000號11樓』(詳本院109年度
    聲字第40號卷第13頁），嗣於109年7月20日向本院提出民事
    再審之訴狀、109年8月26日提出民事陳報狀上（詳本院109
    年度再字第2號卷第11、37頁)，甚且於戶籍地已遷至基隆市
    ○○區○○○路000巷00號11樓之1後之109年11月26日、110年5月
    11日向台灣高等法院提出民事再審上訴更正狀、民事陳述意
    見狀上(詳臺灣高等法院110年度上易字第126號卷第23、59
    頁），仍記載『住○○市○○區○○街000號2樓之5』、『居基隆市○○
    區○○路0○○○○○路○○0000巷0000號11樓』；於本院110年度再更
    一字第1號再審之訴事件所提出之委任狀內容，再審原告亦
    將住址記載為『住○○市○○區○○街000號2樓之5』、『居基隆市○○
    區○○路0○○○○○路○○0000巷0000號11樓』（詳本院卷第24頁）
    ，則就再審原告長期（100年4月7日至109年10月11日）設籍
    於系爭基隆市安樂區武嶺街之戶籍地址、仍會至該處檢視有
    無信件及於上開書狀及委任狀上均將系爭基隆市安樂區武嶺
    街戶籍地記載為住所地，且其並未提出相關事證以資證明其
    有變更或廢止住所之意等情以觀，再審被告既已於原起訴狀
    如實記載系爭基隆市安樂區武嶺街之戶籍地為該案送達地址
    ，自難認再審被告有何故意指稱再審原告所在不明情事，亦
    與民事訴訟法第496條第1項第6款之得提起再審事由規定未
    符。
  ⒉再審原告復指稱再審被告於107年間委託中信房屋暖暖碇內加
    盟信買賣不動產時即與時任店長之再審原告認識，復曾一起
    外出吃飯、唱歌及一起至宜蘭旅遊，再審被告起訴時已知悉
    再審原告實際居住於基隆市○○○路000巷0000號11樓，足見再
    審被告顯然知悉再審原告實際居住於系爭基隆市成功一路地
    址而未居住系爭基隆市安樂區武嶺街戶籍地，並提出基隆市
    地籍異動索引為證，惟為再審被告否認，並提出不動產說明
    書3紙辯稱略以，再審被告不曾委託再審原告買賣房屋而未
    與再審原告聯繫，再審被告委託房屋買賣的承辦人分別係視
    同再審原告林杰叡及訴外人林韋廷。另再審被告是因與視同
    再審原告林杰叡認識，應林杰叡之邀約而參加其員工旅遊、
    聚餐及唱歌，再審原告同在時在場而已，再審被告與再審原
    告並未因此而有任何私交，不足以證明再審被告當然知悉再
    審原告其位於基隆市成功一路之住處等語。觀諸上揭不動產
    說明書，其上並無一記載有「曹立斌住○○市○○○路000巷0000
    號11樓」文字，僅能證明再審被告於107年5月、11月間有委
    託暖暖碇內加盟店買賣房屋，而斯時再審原告擔任該店店長
    而已，惟承辦人、帶看業務之人乃另有其人，並無從據此證
    明再審被告因此即有與再審原告密切連繫，甚且進而知悉再
    審原告位於基隆市成功一路地址之住處，何況再審原告於10
    8年1月4日與臺灣新光銀行股份有限公司所簽訂之借款契約
    書，其上所記載之地址係基隆市○○區○○街000號2樓之5，並
    非基隆市○○○路000巷0000號11樓（詳本院109年度再字第2號
    卷第19-22頁），實難認於109年3月提起原審訴訟之再審被
    告，理當知悉再審原告於此期間之確實住居所在地，或者再
    審原告永久或至少於特定期間均將久住基隆市成功一路該處
    等情，則再審原告指稱，再審被告顯係刻意知情不報系爭基
    隆市成功一路地址與承審法院而有隱匿之情，尚屬無從證明
    。從而，再審原告主張再審被告未以系爭基隆市成功一路地
    址為應受送達地並陳報受訴法院而有再審事由，理由並不可
    採。
　⒊承上，再審被告已於原審判決該案之起訴狀，記載系爭基隆
    市安樂區武嶺街之戶籍地即再審原告之住所為送達地址，自
    難認再審被告有何於該案指稱再審原告所在不明情事，依上
    揭法條規定及說明，再審原告主張原審判決該案有民事訴訟
    法第496條第1項第6款之再審事由，理由並不充足。
  ⒋按民事訴訟法第496條第1項第9款所謂為判決基礎之證物係
    偽造或變造者，依同法第496條第2項規定，以宣告有罪之判
    決或處罰鍰之裁定已確定，或因證據不足以外之理由，而不
    能為有罪之確定判決或罰鍰之確定裁定者為限。故以為判決
    基礎之證物係偽造或變造為由提起再審之訴者，如未主張宣
    告有罪之判決或處罰鍰之裁定已確定，或因證據不足以外之
    理由而不能為有罪之確定判決或罰鍰之確定裁定者，係不備
    再審之訴之合法要件，法院應認再審之訴為不合法。
  ⒌再審原告固主張有偽造或變造之嫌云云，然並未提出有何人
    因偽造、變造證物，而遭宣告有罪之判決或處罰鍰之裁定已
    確定，或因證據不足以外之理由而不能為有罪之確定判決或
    罰鍰之確定裁定者，應認此部分不備再審之訴之合法要件。
六、據上論結，本件再審之訴為一部不合法、一部無理由，判決
    如主文。 　
七、訴訟費用負擔：民事訴訟法第78條。　　
中　　華　　民　　國　　110 　年　　10　　月　　26　　日
                  民事庭法　官　林淑鳳　　　　　
以上正本係照原本作成。
如對本判決上訴，須於判決送達後20日內向本院提出上訴狀。如
委任律師提起上訴者，應一併繳納上訴審裁判費。
中　　華　　民　　國　　110 　年　　10　　月　　26　　日
                        書記官　陳櫻姿